【裁判字號】    98,上訴,743
【裁判日期】    980826
【裁判案由】    強盜
【裁判全文】
臺灣高等法院高雄分院刑事判決         98年度上訴字第743號
上  訴  人  臺灣高雄地方法院檢察署檢察官
被      告  乙○○
                    現另案在臺灣高雄第二監獄執行中
指定辯護人  蔡秋聰律師
上列上訴人因被告強盜案件，不服臺灣高雄地方法院97年度訴字
第1734號中華民國98年3 月23日第一審判決（起訴案號：臺灣高
雄地方法院檢察署97年度偵字第23183 、25230 號），提起上訴
，本院判決如下：
    主  文
上訴駁回。
    理  由
一、公訴意旨略以：被告乙○○意圖為自己不法之所有，基於強
    盜犯意，於民國97年7 月25日凌晨3 時32分之夜間，攜帶足
    供兇器使用之水果刀一支，至高雄市○鎮區○○路622 號「
    哦伊係檳榔攤」，對店員即被害人甲○○嚇稱「我要搶劫」
    ，脅迫甲○○交出財物，致使不能抗拒，甲○○心生畏懼立
    即逃離，乙○○遂自行取走抽屜內新臺幣（下同）5,000 元
    ，隨後離開現場。經警循線查獲，並於97年8 月4 日晚間10
    時許在高雄市○○○路286 號，扣得水果刀一支，因認被告
    涉犯刑法第330 條第1 項之加重強盜罪嫌云云。
二、關於證據能力之意見：
  (一)按被告以外之人於檢察事務官、司法警察官或司法警察調查
    中所為之陳述，與審判中不符時，其先前之陳述具有較可信
    之特別情況，且為證明犯罪事實存否所必要者，得為證據，
    刑事訴訟法第159 條之2 定有明文。是依本條規定，被告以
    外之人於檢察事務官、司法警察（官）調查時所為之陳述，
    屬傳聞證據，依同法第159 條第1 項規定，本無證據能力，
    必具備「可信性」及「必要性」二要件，始例外得適用上開
    第159 條之2 規定，認有證據能力，而得採為證據。此之「
    必要性」要件，必須該陳述之重要待證事實部分，與審判中
    之陳述有所不符，包括審判中改稱忘記、不知道等雖非完全
    相異，但實質內容已有不符者在內，且該審判外之陳述，必
    為證明犯罪之待證事實存在或不存在所不可或缺，二者兼備
    ，始足當之。故此所謂「為證明犯罪事實存否所必要者」，
    既必須達不可或缺之程度，自係指就具體個案案情及相關卷
    證判斷，為發現實質真實目的，認為除該項審判外之陳述外
    ，已無從再就同一供述者取得與其上開審判外陳述相同供述
    內容，倘以其他證據代替，亦無從達到同一目的之情形而言
    （最高法院95年度台上字第4414號判決意旨參照）。另「可
    信性」要件，乃指陳述係在特別可信為真實之情況下所為者
    而言，例如被告以外之人出於自然之發言，或違反自己利益
    之陳述等特別情形均屬之（最高法院95年度台上字第5740號
    判決意旨參照）。辯護人主張：被害人甲○○警詢筆錄，為
    審判外陳述，無證據能力等語。經查，甲○○於警詢時之陳
    述，與其於原審審理時之證述相符，依上開說明，甲○○警
    詢筆錄不具「必要性」，無證據能力。
  (二)再按被告以外之人於審判外之陳述，雖不符刑事訴訟法第15
    9 條之1 至第159 條之4 之規定，而經當事人於審判程序同
    意作為證據，法院審酌該言詞陳述或書面陳述作成時之情況
    ，認為適當者，亦得為證據。當事人、代理人或辯護人於法
    院調查時知有第159 條第1 項不得為證據之情形，而未於言
    詞辯論終結前聲明異議者，視為有前項之同意，同法第159
    條之5 第1 、2 項定有明文。立法意旨在於傳聞證據未經當
    事人之反對詰問予以核實，原則上先予排除，惟若當事人已
    放棄反對詰問權，於審判程序中表明同意該等傳聞證據可作
    為證據，基於尊重當事人對傳聞證據之處分權，及證據資料
    愈豐富，愈有助於真實發見之理念，且強化言詞辯論主義，
    使訴訟程序得以順暢進行，上開傳聞證據亦均具有證據能力
    。查本案據以認定被告等人犯罪事實存否之其他被告以外之
    人之言詞或書面陳述，被告、辯護人及檢察官於本院審理時
    ，均同意作為證據，且於本院言詞辯論終結前，均未聲明異
    議，而本院審酌該言詞陳述及書面陳述作成之情況，未見有
    何不適當之情形，故依前開規定，均得為證據。
三、按犯罪事實應依證據認定之，無證據不得認定其犯罪事實。
    又不能證明被告犯罪者，應諭知無罪之判決，刑事訴訟法第
    154 條第2 項、第301 條第1 項分別定有明文。所謂證據，
    係指足以認定被告確有犯罪行為之積極證據而言，該項證據
    自須適合於被告犯罪事實之認定，始得採為斷罪資料。苟積
    極證據不足為不利於被告事實之認定時，即應為有利於被告
    之認定，更不必有何有利之證據（最高法院29年上字第3105
    號、30年上字第816 號判例意旨參照）。再按告訴人之告訴
    ，係以使被告受刑事訴追為目的，是其陳述是否與事實相符
    ，仍應調查其他證據以資審認（最高法院52年台上字第1300
    號判例意旨參照）。又被害人之陳述如無瑕疵，且就其他方
    面調查又與事實相符，固足採為科刑之基礎，倘其陳述尚有
    瑕疵，則在未究明前，遽採為論罪科刑之根據，即難認為適
    法。所謂無瑕疵，係指被害人所為不利被告之陳述，與社會
    上之一般生活經驗或卷附其他客觀事證並無矛盾而言，至所
    謂就其他方面調查認與事實相符，非僅以所援用之旁證足以
    證明被害結果為已足，尤須綜合一切積極佐證，除認定被告
    確為加害人之外，在推理上無從另為其他合理原因之假設而
    言（最高法院61年台上字第3099號判例意旨、92年度台上字
    第2984號判決意旨參照）。
四、檢察官起訴認被告乙○○有上開攜帶兇器強盜之行為，係以
    證人即被害人甲○○之指述、「哦伊係檳榔攤」監視器畫面
    、被告左手照片、右手戴手鍊照片、脖子戴深色鍊子照片及
    被告之供述等為其論據。訊據被告堅決否認涉犯本件加重強
    盜犯嫌，辯稱：該強盜案不是伊做的等語。經查：
  (一)被害人甲○○確於上開時、地，為一戴口罩之男子侵入後行
    強盜之事實，固據甲○○於原審審理時指述綦詳，並有「哦
    伊係檳榔攤」監視器畫面在卷可稽，故此部分甲○○被害之
    事實，固可認定，但依上開說明，仍需有積極佐證證明被告
    即為加害人，否則尚不能據此，即認定被告犯行。
  (二)而證人即製作甲○○警詢筆錄之警員丙○○於原審審理時證
    稱：97年8 月4 日由復興派出所先查獲被告與丁○○2 人騎
    贓車，再通報我們，我們幫被告與丁○○拍照，再根據被告
    的體型穿戴、特徵與本件檳榔攤搶案相符，因為派出所有把
    檳榔攤的監視畫面給我們。之後由被告帶我們到他暫住的地
    方搜索，並扣押到刀子，但完全沒看到監視畫面顯示嫌疑人
    穿的短褲、涼鞋、T 恤。後來伊電話通知甲○○，伊跟她說
    已經查獲2 名嫌疑犯，請她前來看一下是否其中有人是搶匪
    。從該監視畫面看不出當天作案的人手上拿的刀子有纏黑色
    膠帶，在製作筆錄當時，有給她看哪個刀子是當時歹徒拿的
    刀子，我們拿好幾把刀子給她看，她就說是這把纏著黑色膠
    帶的刀子，其他刀子都沒有纏黑色膠帶等語（見原審98年1
    月19日審判筆錄，原審卷第74-75 頁）。另經原審勘驗97年
    7 月25日凌晨3 時32分「哦伊係檳榔攤」監視錄影畫面，勘
    驗結果確實有一身穿深藍色紅色滾邊圓領T 恤、黑色短褲、
    頭戴深色扁帽、臉戴深色口罩、脖戴深色項鍊、著黑色脫鞋
    之男子進入該檳榔攤行搶，該男子右手似乎持有類似刀子之
    物，然由畫面無法判斷究為水果刀或美工刀或其他刀類，且
    亦無法看出該男子左手是否有刺青，由上開畫面無法確認該
    男子之面容等情，有原審98年1 月19日勘驗筆錄在卷可憑（
    見原審卷第69頁反面、第70頁）。是由上開監視錄影畫面，
    既無法清楚看到歹徒之面容及右手所持之物為何，亦無法自
    監視畫面即確認該名歹徒即為被告，又無法證明扣案之水果
    刀即為案發當時歹徒所持用之物，故依該監視錄影畫面及勘
    驗結果，尚不能證明本案確係被告所為。
  (三)又證人即被害人甲○○於原審審理時證稱：97年7 月25日檳
    榔攤被搶時，搶匪有戴口罩，所以他的臉伊看得不是很清楚
    ，鼻子以上看不清楚，因為他有戴帽子，有沒有戴眼鏡也看
    得不是很清楚。搶匪的左手有刺青，但圖案不是很清楚，他
    左手腕的手背有疤痕，但是疤痕不是很清楚。伊主要是根據
    他脖子上的項鍊、戴在右手的水晶手鍊及手上的疤痕指認的
    。當天搶匪有說「我要搶劫」，除了這句話，沒有說其他了
    。被告的聲音很像當天搶匪的聲音，但伊無法具體描述。伊
    確認被告是當天行搶之人，除了他的聲音很像，左手有疤痕
    、刺青，有戴項鍊、手鍊外，沒有其他了。伊去警察局指認
    時，被告就坐在伊旁邊，另1 個人坐比較旁邊，伊沒有看到
    ，警察沒有找其他人給伊指認等語（見原審98年1 月19日審
    判筆錄，原審卷第70-73 頁）。是依甲○○所證，其於偵查
    中係依「單一指認」程序而指認被告為本案行為人。
  (四)按我國現行刑事訴訟法，雖無關於指認犯罪嫌疑人程序之規
    定，然因指認結果恆對指認人造成新的知覺記憶，因此初次
    指認，仍須採取適當方式，以確保指認之正確性。尤其指認
    人對原本並不認識之犯罪嫌疑人所為容貌特徵等之記憶，僅
    止於犯罪發生初時匆促見面觀察而產生，印象不易深刻，故
    於實施此種指認，自應避免來自調查、偵查人員不當暗示或
    誘導介入之影響。依內政部警政署（下稱警政署）發布之「
    警察機關實施指認犯罪嫌疑人程序要領」（於90年8 月20日
    訂定發布，92年11月21日修正發布），明定司法警察、司法
    警察官於調查犯罪嫌疑人所為之指認，應遵守「於指認前應
    由指認人先陳述嫌疑人的特徵，不得有任何可能暗示、誘導
    之安排出現；必須告訴指認人，犯罪嫌疑人並不一定存在於
    被指認人之中；應採取選擇式之真人列隊指認，而非一對一
    、是非式的單一指認；其供選擇指認之數人在外形上不得有
    重大的差異；實施照片指認，不得以單一相片提供指認，並
    避免提供老舊照片指認」等程序事項。法務部於93年6 月23
    日修正發布之「檢察機關辦理刑事訴訟案件應行注意事項」
    ，其第99點「對於指認犯罪嫌疑人之方式」，亦有相類似之
    規範，資為偵查中認有必要為指認時之參考。凡此指認程序
    之規範要領，旨在袪除指認過程可能發生之誤導情事，提高
    指認之正確性，以防制指認錯誤發生，影響偵查或判決結果
    之正確性。是法院如採取未依上開指認程序之規範要領所實
    施之指認為證據者，自宜說明如何具有確切證據，足認指認
    人於案發時所處之環境，確能對犯罪行為人觀察明白、認知
    犯罪行為人行為之內容，該事後依憑個人之知覺及記憶所為
    之指認為客觀可信之得心證理由及所憑證據，以臻翔實（最
    高法院97年度台上字第261 號判決意旨參照）。依此說明，
    甲○○對原本並不認識之被告容貌特徵等之記憶，應僅止於
    犯罪發生初時匆促見面觀察而產生，印象不易深刻，則其於
    偵查機關未依上開指認程序之規範要旨下而為之指認，是否
    確實可採，自應有確切證據而足認其於案發時所處之環境，
    確能對犯罪行為人觀察明白、認知犯罪行為人行為之內容，
    否則，即不能遽為被告不利之認定。
  (五)查甲○○於偵查中雖能指認出被告，但依其上開所證，其係
    於警詢時，經警方告知被告為犯罪嫌疑人，於被告在甲○○
    旁邊時而為之指認，且依甲○○所證，其是依被告身上所帶
    之項鍊、手鍊、刺青、疤痕加以判斷，至於其指認扣案之水
    果刀1 支，亦是因該把刀異於其他未纏繞黑色膠帶之刀子，
    態樣較特別，因而為指認。惟依上開監視錄影畫面及勘驗結
    果，案發當時情形，犯罪行為人係頭載帽子，臉戴口罩，且
    犯罪行為人搶走檳榔攤抽屜內之財物即離開，行搶時間僅十
    數秒，與甲○○照面之時間亦僅在一瞬間，如此短暫之時間
    ，一般人突遇此狀況多半反應不及，則在極短暫之瞬間應較
    難能正確無誤的記下素未謀面者身上之特徵。甲○○雖仍於
    原審審理時指認被告即係犯罪行為人，然依甲○○所證，當
    時歹徒僅說「我要搶劫」一句話，且於案發後至原審審理時
    ，於相隔7 個月之後，被害人是否猶能對該聲音記憶清晰，
    尚不能無疑。此外，一般人所配戴之飾品，類似本件款式所
    在多有，而依證人丙○○證述，被告所戴之水晶手鍊原係配
    戴於左手，與證人甲○○證稱：犯罪行為人戴於右手等語，
    即不相同，又被告左手臂刺青面積頗大，左、右手臂均有明
    顯之疤痕，有原審審理時當庭拍攝之照片附卷可參（見原審
    卷第149 頁），此又與證人甲○○所稱：犯罪行為人左手腕
    之手背有不明顯之疤痕等語之情不符，另依上開監視錄影畫
    面勘驗結果，亦看不出犯罪行為人左手有何刺青模樣，此亦
    可疑被告應非本案犯罪行為人，足認證人甲○○係依其偵查
    中之指認結果而再於原審審理時指認被告，其指認程序未依
    上開規範為之，又難認已有確切證據足認其於案發時所處之
    環境，確能對犯罪行為人觀察明白、認知犯罪行為人行為之
    內容，應認其指認尚有誤認可能，而不能遽為被告不利之認
    定。
五、綜上，本案檢察官所舉之相關證據，雖能證明被害人甲○○
    於上開時、地，遭強盜之事實，但尚難使一般人確信被告即
    為加害人。此外，亦查無其他積極證據證明被告有上開加重
    強盜之行為，揆諸上開說明，自不能遽予認定被告此部分之
    犯行。
六、原審以不能證明被告犯罪，而諭知被告此部分無罪之判決，
    核無不合。檢察官上訴意旨，仍執前詞，指摘原審判決不當
    ，為無理由，應予駁回。
七、被告另犯竊盜罪部分，及原審共同被告丁○○犯罪部分，均
    業經原審判處罪刑，因未上訴而確定，併此敘明。
據上論結，應依刑事訴訟法第368 條，判決如主文。
本案經檢察官林敏惠到庭執行職務。
中    華    民    國    98    年    8     月    26    日
                  刑事第七庭    審判長法  官  莊飛宗
                                      法  官  孫啟強
                                      法  官  邱明弘
以上正本證明與原本無異。
如不服本判決應於收受送達後10日內向本院提出上訴書狀，並應
敘述具體理由；如未敘述上訴理由者，應於上訴期間屆滿後20日
內向本院補提理由書（均須按他造當事人之人數附繕本）「切勿
逕送上級法院」。
中    華    民    國    98    年    8     月    26    日
                                      書記官  曾允志


司法院資訊處製作；財團法人民間司法改革基金會備份。
